最高法院刑事判決　　　　　　　九十六年度台上字第二八三號
上　訴　人　甲○○
上列上訴人因違反毒品危害防制條例案件，不服台灣高等法院台
中分院中華民國九十五年十月三十一日第二審更審判決（九十五
年度上更(二)字第一九０號，起訴案號：台灣南投地方法院檢察署
九十年度偵字第二八一二號），提起上訴，本院判決如下：
    主  文
原判決撤銷，發回台灣高等法院台中分院。
    理  由
本件原判決認定上訴人甲○○基於概括之犯意，自民國九十年四
月初某日起至同年六月底止，在南投縣南投市○○路三四三之十
二號四樓，將第一級毒品海洛因，以一同施用之方式；或以二人
合資，由上訴人向他人購買後，再由上訴人將所購得之海洛因交
付予廖文毅之方式，連續轉讓海洛因予廖文毅施用多次。復另行
起意並基於概括之犯意，於同上時間、地點，將第二級毒品安非
他命，以一同施用之方式；或以二人合資，由上訴人向他人購買
後，再由上訴人將所購得之安非他命交付予廖文毅之方式，連續
轉讓安非他命予廖文毅施用多次等情。因而撤銷第一審判決，改
判論處上訴人連續轉讓第一級毒品；連續轉讓第二級毒品罪刑，
固非無見。
惟查：(一)、有罪判決書所記載之犯罪事實，為論罪科刑適用法律
之基礎，故凡與適用法令有關之重要事項，必須詳加認定，明確
記載，然後於理由內敘明認定犯罪事實所憑之證據及認定之理由
，始足為適用法令之依據。又修正前刑法所謂連續犯，係指一次
即可成罪之行為，而以概括之犯意，數次反覆為之者而言。故每
次行為應屬可分，須分別予以認定。原判決事實欄記載：上訴人
基於概括之犯意，或以一同施用之方式，或以二人合資由上訴人
購買後，再由上訴人交付予廖文毅之方式，分別轉讓海洛因及安
非他命予廖文毅多次等情。然上訴人究於何時以一同施用之方式
，轉讓海洛因及安非他命予廖文毅若干次？究於何時以二人合資
由上訴人購買後，再由上訴人交付予廖文毅之方式，轉讓海洛因
及安非他命予廖文毅各若干次？其與本件事實如何及如何為法律
之適用攸關，自應詳予調查釐清明確認定記載，始足為適用法律
之依據。乃原判決對上情未詳予調查釐清明確認定記載，其事實
有欠明瞭，不足為適用法律之依據，尚有未洽。(二)、依法應於審
判期日調查之證據雖已調查，而其內容未明瞭者，即與未經調查
無異，如遽行判決，仍屬應於審判期日調查之證據而未予調查，
尚不得遽對被告為有利或不利之認定。又所謂「轉讓」係指移轉
所有權之意思，即必須具有讓與之合意及交付之行為，始符合轉
讓之構成要件。原判決事實欄記載：上訴人基於概括之犯意，或
以一同施用之方式，或以二人合資由上訴人購買後，再由上訴人
交付予廖文毅之方式，分別轉讓海洛因及安非他命予廖文毅多次
等情，苟屬無訛，則上訴人與廖文毅間是否有讓與之合意與交付
之行為，即上訴人所為是否與轉讓第一級、第二級毒品之構成要
件相符，非無研求之餘地，仍待調查釐清論述說明。原審就上情
未詳予調查釐清論述說明，逕為不利上訴人之認定，尚嫌速斷，
難昭折服。(三)、刑事訴訟法第三百條所謂科刑判決得就起訴之犯
罪事實變更檢察官所引應適用之法條者，係指法院於不妨害事實
同一之範圍內，自由認定事實，適用法律而言。本件檢察官於起
訴書係指上訴人基於概括之犯意，自九十年四月初某日起至同年
六月底止，對外以其所有之行動電話接受欲購買毒品者之訂購及
約定地點，加價以海洛因每小包新台幣（下同）一千元至二千元
不等之價格，安非他命以每小包二千元之價格，連續販賣海洛因
及安非他命予廖文毅各五、六次及三、四次等情，因認上訴人涉
犯毒品危害防制條例第四條第一項、第二項之販賣第一級、第二
級毒品罪嫌。而原判決事實欄之認定記載並非明確，無從辨別其
是否屬於檢察官起訴書所指犯罪事實之範圍，本院無從判斷其適
用法律是否有當，已有未合。又原判決認定記載：上訴人與廖文
毅一同施用海洛因及安非他命多次等情，其犯罪形態與檢察官所
指之犯罪事實兩歧，是否屬於檢察官起訴書所指犯罪事實之範圍
，亦非無疑義。乃原審就上情未詳予調查釐清論述說明，逕認二
者之基本社會事實相同，而變更檢察官起訴法條，逕予判決，亦
有未洽。(四)、已受請求之事項未予判決者，其判決當然違背法令
，刑事訴訟法第三百七十九條第十二款定有明文。本件檢察官於
起訴書除指上訴人基於意圖營利之概括犯意，先後販賣海洛因及
安非他命予廖文毅各五、六次及三、四次外，並另指稱：上訴人
基於意圖營利之概括犯意，先向不詳姓名綽號「高腳」者購買海
洛因及安非他命，……並於九十年四月初某日起至同年六月底止
，販賣海洛因與李勝錄五、六次等情。原判決就上訴人是否有向
綽號「高腳」者販入海洛因及安非他命之犯行，其於事實欄並未
為認定記載，亦未於理由欄論述說明；又原判決理由欄固論斷李
勝錄前後供述不一，不能證明上訴人有販賣毒品之犯行（原判決
理由欄三、(二)、(四)），然其就該部分並未說明究如何為法律上之
評價，難謂無已受請求之事項未予判決之違法。上訴意旨指摘原
判決不當，尚非全無理由。按第三審法院應以第二審判決所確認
之事實為判決基礎，刑事訴訟法第三百九十四條第一項前段定有
明文。原判決上述之違背法令，影響於事實之確定，本院無可據
以為裁判，應將原判決撤銷，發回原審法院更為審判。
據上論結，應依刑事訴訟法第三百九十七條、第四百零一條，判
決如主文。
中    華    民    國  九十六  年    一    月   十八   日
                      最高法院刑事第一庭
                          審判長法官  董  明  霈
                                法官  林  茂  雄
                                法官  張  祺  祥
                                法官  呂  永  福
                                法官  洪  文  章
      本件正本證明與原本無異
                                      書  記  官
中    華    民    國  九十六  年    一    月  二十五  日
                                                      Ｋ
